臺灣高雄地方法院刑事判決　　　　　　 93年度交訴字第111號
公　訴　人　臺灣高雄地方法院檢察署檢察官
被　　　告　甲○○　男　33歲.
選任辯護人　戴國石律師
　　　　　　蔡吉記律師
上列被告因公共危險等案件，經檢察官提起公訴（92年度偵字第
9126號），本院判決如下：
    主  文
甲○○駕駛動力交通工具肇事，致人死亡而逃逸，處有期徒刑捌
月。
甲○○被訴業務過失致死部分無罪。
    事  實
一、甲○○為聯結車司機，係從事駕駛業務之人，其於民國91年
    4月24日下午5時許，駕駛車牌號碼為X7-240號之聯結車，由
    高雄縣六合路由東往西方向行駛，於行經六和路與過埤路二
    巷口前之六和路78之1號前時（六合路往西方向至過埤路二
    巷口後，改稱為過埤路），此時適有丙○○騎乘腳踏車亦沿
    六合路由東往西方向行駛至該路口後停車等待左轉之際，恰
    有朱建勳騎乘車牌號碼HCO-699號重型機車與甲○○所駕駛
    之聯結車同向由後向前行駛。嗣於甲○○所駕駛之聯結車車
    頭超越丙○○所騎乘之腳踏車之際，朱建勳亦騎乘機車自後
    方行至該路口前之六和路78之1號前，卻不慎擦撞丙○○之
    腳踏車後座置放書包處，朱建勳所騎機車因而行車不穩並迅
    速往左方傾倒，致跌撞及甲○○所駕駛聯結車右後側到數第
    二外側車輪後，人車倒地，受有傷害，並發出甚大之撞擊聲
    。甲○○於朱建勳撞及其所駕駛之聯結車之際，亦自車上後
    視鏡察覺朱建勳往左側傾倒而撞及其所駕駛之聯結車，並因
    而人車倒地，而明知自己已經發生交通事故肇事，雖曾下車
    查看，並知悉朱建勳業已經車禍倒地受傷，並昏迷不醒，竟
    未履行其救護之義務，停留於現場救護，而僅向丙○○聲稱
    ：「我有幫你打一一○，我有事情先離開」等語後，即基駕
    駛上開聯絡車逃離現場。丙○○見甲○○駕車逃逸，即記下
    其車號而報警查獲上情。至朱建勳受撞擊後，則受有胸部氣
    血胸顱內出血，雖經路人洪文次與丙○○等人合力將其抬上
    洪文次所駕駛車號XF-5237號自用小客車送醫急救，惟仍傷
    重不治死亡。
二、案經高雄縣警察局林園分局報告臺灣高雄地方法院檢察署檢
    察官偵查起訴。
    理  由
壹、有罪部分：
一、訊據被告甲○○固坦承駕駛上開聯結車行經高雄縣大寮鄉○○路78之1號前時，見有被害人朱建勳騎乘機車於其車右側
    倒地受傷並昏迷不醒，其雖曾下車查看，惟於以電話報警後
    ，並未停留於現場照護被害人，隨即駕車離去等情不諱，核
    與證人丙○○、洪元次、丁○○證述情節相符，惟矢口否認
    有何肇事逃逸之犯意，辯稱：伊並未與死者擦撞，伊認為不
    關伊的事，所以才離開云云；辯護意旨亦據此認被告並無肇
    事逃逸之犯意云云。惟查：
（一）被害人朱建勳於前開時間、地點因交通事故受傷後，因氣
      血胸、顱內出血而死亡乙節，業經臺灣高雄地方法院檢察
      署檢察官督同法醫師相驗無訛，並製有相驗屍體證明書、
      驗斷書及勘驗筆錄在卷可稽。
（二）就被告所駕駛之上開聯結車是否有與被害人發生擦撞之事
      實部分，經查：
      (1)證人丙○○於92年4月24日警訊中陳稱：「我當時駕駛
        自行車沿六和路東向西行至肇事地點，我在該處停車欲
        左轉時，聽到後方有車輛煞車聲，隨後有一部機車從後
        方駛來撞到我自行車後座書包，隨即向左側偏行，在該
        時間有一部聯結車從後方駛來，該聯結車之右後側車輪
        與該機車騎士之頭部發生擦撞肇事，事故後聯結車駕駛
        隨即下車查看，我叫聯結車駕駛打電話報案，該司機打
        完電話後向我表示：這裡應該沒有我的事，我還有事要
        先離去。隨即駕該聯結車離去。」、「我在該處停車沒
        有佔用車道，是該機車由後方駛來擦撞我自行車後再與
        聯結車發生擦撞肇事。」（參警卷筆錄）；於92年4月
        25日偵訊中亦證稱：「我騎腳踏車自大寮往小港方向直
        行，後在六和路口等待無車時左轉，當時無號誌，我等
        左後側沒車時，要左轉，當時就聽到後面有很大聲的煞
        車聲，他就擦撞到我夾在左後座的書包後，他往左邊跌
        倒，在倒地之前就有一台聯結車開過來車頭已過六和路
        口，也超過我，他人往左邊拋過去，撞到聯結車後面的
        輪子，後又彈回來，他是撞到車的後段。」（參臺灣高
        雄地方法院檢察署相驗卷）；又於94年2月23日本院審
        理中證稱：「（檢察官問：車禍當時沿六合路由西往東
        還是由東往西？）我當時與聯結車同一方向。我當時是
        停著。」、「（檢察官：停於何處？）交叉路口右邊等
        著要左轉。」、「（檢察官問：停下來多久後車禍就發
        生？）約十秒。」、「（檢察官問：車禍如何發生？）
        我停下來後過一下子，突然覺得我左後方好像有東西卡
        到我，我車子稍微向前，我隨即跳下來，往左後方看到
        ，死者那時騎乘機車，往左邊偏，拖板車後面輪胎撞到
        他的人，人撞到之後就往前彈出去，被告就停車…。」
        是證人丙○○就本件事故發生之經過乙節，先後供述大
        致相符。
      (2)惟證人黃文清於本院審理時則先後證稱：
      於94年2月23日本院審理時證稱：「（檢察官問：於92
        年4月24日下午在過埤路與六合路口發生車禍你是否有
        看到？）我有看到，我是在檳榔攤路口看到的。」、「
        （檢察官問：檳榔攤離事故發生有多遠？）約45公尺。
        」、「（檢察官問：車禍情形？）東西向快速道路正在
        施工，所以要往過埤路的地方是封閉的，往大寮之車道
        是一線道，而往鳳山之方向是二線道，發生事故的地方
        是兩個線道，正在施工的地方有大陸工人在澆水，路面
        較滑，而該丙○○騎腳踏車是逆向行駛，而那輛聯結車
        當時稍有右偏，先撞到拖車之保險桿後面，之後才偏過
        來撞到腳踏車。」、「（檢察官提示車輛事故照片：請
        證人指證？）車後保險桿。」、「（檢察官問：機車何
        處撞到保險桿？）是人撞倒後保險桿後，再往右偏，腳
        踏車剛好過來，人就倒地，後來車子就停下來，丙○○
        就叫駕駛下來。」、「（辯護人問：腳踏車之行駛情形
        ？）從過埤路由西向東逆向。」、「（辯護人問：請詳
        細說明你剛才說該圖機車撞到拖車部分？）因為當時有
        點塞車，所以拖板車有點要向右靠，機車騎在旁邊，所
        以當拖板車向右靠過來的時候，機車就撞到拖板車。」
        、「（辯護人問：你看到的時候是發生碰撞的時候，是
        機車撞到還是人撞到？）當時我坐在檳榔攤，我從對面
        看到的，當時是人撞到車的。」、「（審判長問：當時
        拖車在前面還是機車在前面？）拖車在前面。」、「（
        審判長問：是頭部撞到保險桿還是何位置撞到保險桿？
        ）人的頭跟左肩與機車都有撞到保險桿。」、「（審判
        長問：拖板車當時是直的還是有點偏，當時拖板車之角
        度如何？）他當時車頭先往右偏，後來車頭就往左拉正
        ，因而車尾稍微往偏右。」、「（審判長問：拖板車有
        無從內線切出來外線？）該車本來是走在外線車道，稍
        微往右偏，角度沒有很大。」、「（審判長問：機車撞
        到拖板車時，該車是行駛中還是靜止狀態？）拖板車慢
        慢行駛中。」（參本院94年2月23日審判筆錄）。
      證人丁○○於94年6月14日本院審理時則證稱：「（審
        判長問：當時拖板車在前面？）是的。車禍發生時拖板
        車車頭先向右偏一點，後來板車跟著偏過來，機車原來
        在板車右後方，板車偏過來後，機車就撞上去了。」、
        「（審判長問：當時機車撞到拖板車何處？）當時機車
        撞到拖板車後面保險桿。」、「審判長提示照片，問：
        請指認當時撞擊位置？）是右後角落防捲入護欄。」、
        「（受命法官問：當時有無看到腳踏車相撞？）我沒有
        看到，我到時看到腳踏車已經倒了。」、「（受命法官
        問：從看到機車撞到板車過程中有無撞到腳踏車？）沒
        有看到。」、「（法官問：機車是撞到防捲入護欄後機
        車之情形如何？）人倒在防捲入護欄後面，機車向右傾
        倒。」（參本院94年6月14日審判筆錄）。
      參以證人丁○○與本件被告、被害人及證人丙○○均無
        故舊情誼，衡情當無故意為虛偽陳述之動機。然觀之證
        人丁○○前後二次證述，就證人丙○○騎乘腳踏車之行
        車方向及被害人朱建勳所騎乘機車是否有與證人丙○○
        發生撞擊等情，先後供述不一，再衡以證人丁○○自承
        其當時距事故發生地點約有45公尺遠之距離，並審酌交
        通事故之發生，通常均在短暫一瞬，是證人丁○○確有
        目擊事故發生之情形乙節，固屬可採，惟其所在位置既
        較證人丙○○為遠，則其目擊情形較之證人丙○○自有
        較大之誤差可能性，是就被害人與證人丙○○所騎乘腳
        踏車是否曾擦撞、被害人與被告及證人丙○○三者發生
        擦撞之先後順序、被害人撞及被告車輛位置等情，自以
        證人丙○○所陳較為可採。
      (3)被告所駕上開聯結車車頭寬度為2.4公尺乙節，業經本
        院受命法官勘驗屬實，並製有勘驗筆錄在卷可憑。而前
        揭案發地點之道路寬度則為5公尺乙節，並有道路交通
        事故現場圖附卷可證。再衡以常人無論駕駛車輛或騎乘
        腳踏車，均不至於緊貼道路邊緣行駛，通常均會保留一
        定之空間，以防事故，是證人丙○○於94年6月14日本
        院審理時所陳被告所駕車輛超越其所騎腳踏車時，約僅
        有一步（五、六十公分左右）之間隔乙語，與常情相符
        ，應屬可採。而被告亦於偵訊中陳稱：「（問：下車查
        看是否因感覺車子有異狀？）不是，我是覺得他人倒向
        我這邊才下車來查看。」（參92年4月25日偵訊筆錄）
        是被害人既與證人丙○○擦撞後有倒向被告所駕駛車輛
        之情形（即向左傾倒之情形），以當時證人丙○○與被
        告所駕車輛如此之接近，而被害人與證人丙○○擦撞後
        ，依慣性之物理作用，其人車亦不至於在擦撞地點原地
        倒地，通常亦會因其行車方向慣性作用而往左前方傾倒
        ，則證人丙○○證稱被害人向左傾倒時，有撞及被告所
        駕車輛右後車輪乙語，衡與論理法則相符，自屬可採。
        至於警方雖於勘驗被告所駕車輛時，並未發現有完全吻
        合之擦撞痕跡及血液、毛髮殘留，惟被告於肇事後既曾
        離開現場，則警方於事後採證時是否能夠發現確切跡證
        ，已有許多之不確定因素，不能僅以事後未發生擦撞痕
        跡及血液、毛髮殘留反應，即認被告與被害人並未發生
        踫撞之事實。再參以被害人傷勢多分布於左側，則其左
        肩及左大腿外側復有類似與輪胎碰撞受傷之痕跡，有相
        驗卷附被害人相驗照片11張在卷可憑。是綜上理由，已
        足認被害人與證人丙○○發生擦撞事故後，確有撞及被
        告所駕駛車輛右後輪之後始行倒地之事實，足見被告確
        有於上開時、地駕車肇事之客觀事實。
（三）就被告是否有肇事逃逸之犯意部分，經查，訊據證人丙○○於偵訊中證稱：「（當時聽到機車剎車的聲音是否很大
      聲？）有的，是很尖銳的聲音。」；而被告亦於同日偵訊
      中供陳：「（問：下車查看是否因感覺車子有異狀？）不
      是，我是覺得他人倒向我這邊才下車查看。」（參92年4
      月25日偵訊筆錄）；再參以被告於警訊中供稱：「我看右
      後視鏡發現到我右後方有一部自行車與機車發生車禍…。
      」（參92年4月24日警詢筆錄），於本院審理時亦自承：
      「（審判長問：從自己後視鏡可否看到自己車子的車尾？
      ）可以。」（參本院94年6月14日審判筆錄）。是被害人
      於倒地前其機車剎車聲音既甚為大聲且尖銳，則在當場之
      被告自亦應曾聽見。再者，被告既已自承其自右後視鏡中
      有看到被害人倒向其所駕駛車輛之方向，而其自右後視鏡
      亦可看現其所駕駛車輛之車尾，且被害人於與證人丙○○
      擦撞後既有向左側傾倒而撞及被告所駕車輛之事實（已如
      前述），故被告自後視鏡看見被害人往其所駕車輛方向傾
      倒時，自亦應能清楚看見被害人與其車輛踫撞之情形，足
      認縱然證人丙○○並未清楚告知被害人有撞及被告車輛之
      事實，被告就其所駕車輛與被害人確有發生踫撞而肇事之
      事實，亦應早已知悉。
（四）被告雖於肇事後下車查看，並曾於92年4月24日下午4時33
      分許以其所使用之0000000000號行動電話向高雄縣警察局
      「110報案台」報案，稱於高雄縣鳳山市○○路二號前發
      生車禍需救護車，請速派員警前往處理乙節，有高雄縣警
      察局93年12月23日高縣警勤字第0930059084號函附之高雄
      縣警察局110報案台中心受理各類案件紀錄表一份在卷可
      稽。惟按刑法第185條之4駕駛動力交通工具肇事致人受傷
      而逃逸罪之規定，其法規範目的無非係「為維護交通安全
      ，加強救護，減少被害人之死傷，促使駕駛人於肇事後，
      能對被害人即時救護，特增設本條，關於肇事致人死傷而
      逃逸之處罰規定。」（參本條立法理由一）。是行為人於
      肇事致人受傷後，即有對被害人施以及時救護之義務，行
      為人縱於肇事後未立即逃逸，而曾短暫停留於現場，除被
      害人能自行或由他人協助就醫，且經被害人同意者外，若
      行為人未對被害人施以及時救護，即自行離去者，即足構
      成本罪。雖本件被告曾以向高雄縣警察局110報案台報案
      請求派員救護，惟在救護人員到達之前，被害人仍處於未
      獲得救護之狀態，肇事者之救護義務仍然存在。然被告竟
      在救護人員到達之前，即罔顧被害人隨時有必須施予救護
      之必要，不顧警消救護人員是否能及時到達施以救護，即
      置被害人於不顧，逕自離去，實難認被告已履行其及時救
      護之義務，足認其確有救護義務之違反。而被告於肇事後
      ，既業已下車查看，而被害人倒地後昏迷在地且有明顯流
      血現象，此亦經證人丙○○於本院審理時證述無訛，則被
      告就被害人業已受傷乙節，亦早已有認知。故綜上所述，
      被告肇事致人受傷後逃逸之犯行，已足認定。
二、核被告甲○○所為，係犯刑法第185條之4之駕駛動力交通工
    具肇事，致人受傷而逃逸罪。爰審酌被告於肇事致被害人受
    傷倒地昏迷後，雖曾下車查看，並向高雄縣警察局110報案
    台報案請求派員救護，惟竟在救護車到達前，即置被害人於
    不顧，不顧被害人是否有其他應立即施予救護之必要，即逕
    自逃離現場，罔顧被害人之安危，且於犯後矢口否認犯行，
    犯後態度不佳等一切情狀，量處如主文所示之刑，以示懲儆
    。
貳、無罪部分：
一、公訴意旨略以：被告甲○○為聯結車司機，係從事駕駛業務
    之人，於民國92年4月24日下午5時許，駕駛車牌號碼為X7-2
    40號之聯結車，總重約15噸，車寬約3.5公尺，由高雄縣大
    寮鄉○○路往小港方向（由東向西）行駛，欲從六和路左轉
    高鳳路時，明知該路段因有東西向高速公路施工，施工地段
    僅有五公尺寬，且人車行來頻繁，而經交通部公路總局東西
    向快速公路高南區工程處已經公告行經仁德路至六和路，再
    過王生明路至高鳳路路段，禁止3.5以上之車輛行駛，並設
    有禁止通行之公告牌示，應注意不得進入該路段及行車之前
    後狀況及二車併行之間隔，且該路段修築快速道路，路基狹
    窄，聯結車進入易造成與其他車輛擦撞之情事，而依當時情
    形，又無不能注意之情事，竟疏於注意，仍行駛進入六和路
    ，欲左轉高鳳路，嗣行經高雄縣大寮鄉○○村○○路78之1
    號前，此時適有丙○○騎乘之腳踏車於該路口等待左轉之際
    ，另朱建勳則騎乘車牌號碼HCO-699號重機車與上開聯結車
    同向由後向前行駛，嗣甲○○所駕駛之聯結車車頭已超越丙○○之腳踏車時，朱建勳因機車擦撞丙○○腳踏車後座置放
    書包處，機車即往左方跌倒，此時因路面已經聯結車佔據路
    寬，聯結車亦同時往前行駛，朱建勳人車即跌撞至該聯結車
    右後側到數第二外側車輪後，人車倒地拖行，致受有胸部氣
    血胸顱內出血，嗣經路人洪元次發現後送醫急救，仍不治死
    亡。因認被告涉有刑法第276條第2項業務過失致死罪嫌等語
    。
二、按犯罪事實應依證據認定之，無證據不得認定犯罪事實；次
    按不能證明被告犯罪者，應諭知無罪之判決，刑事訴訟法第
    154條第2項、第301條第1項分別定有明文。又事實之認定，
    應憑證據，如未能發現相當證據，或證據不足以證明，自不
    能以推測或擬制之方法，為裁判基礎；且認定不利於被告之
    事實須依積極證據，苟積極證據不足為不利於被告事實之認
    定時，即應為有利於被告之認定；另認定犯罪事實所憑之證
    據，雖不以直接證據為限，間接證據亦包括在內，然而無論
    直接證據或間接證據，其為訴訟上之證明，須於通常一般之
    人均不致有所懷疑，而得確信其為真實之程度者，始得據為
    有罪之認定，倘其證明尚未達到此一程度，而有合理之懷疑
    存在而無從使事實審法院得有罪之確信時，即應由法院為諭
    知被告無罪之判決（最高法院40年台上字第86號、30年台上
    字第816號、76年台上字第4986號分別著有判例參照）。
三、業務過失致死部分：訊據被告甲○○堅決否認有過失致死之
    犯行，辯稱：伊未與死者擦撞等語。經查，公訴人認被告涉
    有業務過失致死之罪嫌，無非係以證人丙○○之證述及交通
    部公路總局東西向快速公路高南區工程處函及公告照片為據
    ，認被告違規進入管制路段肇事，涉有業務過失致死罪嫌等
    語。是本件所應審究者，乃被告有無違規行駛於管制路段？
    又因被告與被害人行車方向係屬同向，則被告於駕駛汽車時
    ，是否有未保持安全間隔之過失乙節，亦屬本件所應審究者
    。茲敘述如下：
（一）就被告是否有違規行駛於管制道路乙節，經本院受命法官
      於93年9月24日至現場實地勘驗結果發現：案發地點位於
      高雄縣六合路78-1號前方之六合路段與過埤路交接處，亦
      為與過埤路二巷之交岔路口；該路口以東係高雄縣大寮鄉
      ○○路段，以西係過埤路段；沿六合路與過埤路二巷口往
      西方向約350 公尺，為高鳳路與過埤路交岔路口；再自過
      埤路與高鳳路交岔路口往西方向行駛約630 公尺，則接過
      埤路與王生明路交岔路口，並製有有勘驗筆錄及現場草圖
      在卷可稽。惟經公告管制之路段乃王生明路至高鳳路段，
      此有公告照片在卷可憑，是本件事故發生地點，並不在上
      開公告管制路段，此並有交通部公路總局東西向快速公路
      高南區工程處93年5 月26日高南工字第0930003331號函可
      稽，且距離管制路段東向起點之過埤路與高鳳路口尚有
      350 公尺以上之距離（參本院93年9 月24日勘驗筆錄）。
      是公訴人認被告有違規行駛於管制路段之過失乙節，尚有
      誤會。
（二）被告既無違規行駛於管制路段之過失，已如前述，因被告
      與被害人係同向行駛，則本件尚應審究被告是否有未保持
      安全間隔之過失？查被害人於倒地前，確曾與被告所駕駛
      車輛發生擦撞乙節，已如前述。而就本件事故發生經過，
      目擊證人丙○○、丁○○所證情節亦有出入，惟本件認應
      以證人丙○○所陳情節為可採，亦已詳述如前。則在被害
      人撞擊證人丙○○所騎乘之腳踏車後座書包後，再撞及被
      告所駕駛車輛時，被告是否業已保持安全間隔？是否仍有
      採取其它防止結果發生手段之可能性？經查：
      (1)證人丙○○就本件事故發生當時，被告所駕車輛與其之
        間隔乙節，先於偵訊時證稱：「我與托板車約一個人的
        距離遠（指寬度），另距離約有七、八步遠。」（參92
        年6月27日偵訊筆錄）；復於本院審理時證稱：「（間
        隔）約一步而已，很窄，約五、六十公分左右。當時他
        車子超越我的時候『刷』的一聲，從我左側擦身而過，
        我很害怕。」（參本院94年6月14日審判筆錄）。而道
        路交通安全規則第94條第3項雖僅規定：「汽車行駛時
        ，駕駛人應注意車前狀況及兩車併行之間隔，並隨時採
        取必要之安全措施。」，而未就所謂之併行間隔為明確
        規範，惟參考同規則第100條第5款所規定：「汽車交會
        時，會車相互之間隔不得少於半公尺。」及第101條第5
        款後段所規定：「汽車超車時，應顯示左方向燈並於前
        車左側保持半公尺以上之間隔超過，…。」則在汽車行
        駛時，駕駛人如已保持半公尺以上之間隔者，如無證據
        足認有其他應保持更大安全間隔之情形下，即難謂其有
        末保持安全間隔之過失。而本件據目擊證人丙○○之證
        述，亦難認被告於超越證人丙○○時，其兩車併行間隔
        業已縮減至半公尺以內，則在無其他積極證據足認被告
        於超越證人丙○○所騎腳踏車時未保持半公尺以上間隔
        之情形下，實難認被告有未保持兩車安全間隔之過失。
      (2)又查，本件事故發生時，被告駕駛車輛適行至證人丙○○所騎乘腳踏車左側，而被害人則係騎乘機車自後方追
        撞及證人丙○○所騎腳踏車後座書包後，始往左側傾倒
        撞及被告所駕駛車輛右後側車輪等情，已如前述。則在
        此事出突然之情形下，實難期待被告在被害人往左側（
        即被告所駕駛車輛方向）傾倒時，尚能及時採取任何可
        防止結果發生之必要安全措施，即不能認被告就本件事
        故之發生，有何過失之行為。綜上所述，本件並無何積
        極證據足資證明被告有何注意義務之違反行為，自難僅
        以被害人死亡之結果，即以推測之詞而認被告駕駛車輛
        有何過失之行為，而以業務過失致死罪相繩。揆諸上開
        法條及判例意旨，自應依法為無罪之諭知。
據上論斷，應依刑事訴訟法第299條第１項前段、第301條第1項
，刑法第185條之4，判決如主文。
本案經檢察官乙○○到庭執行職務。
中　　華　　民　　國　　94　　年　　6 　　月　　28　　日
                  刑事第十庭    審判長法　官   張世賢
                                      法　官   呂曾達
                                      法  官   王啟明
以上正本證明與原本無異。
如不服本判決，應於收受送達後10日內向本院提出上訴書狀。
中　　華　　民　　國　　94　　年　　6 　　月　　28　　日
　　　　　　　　　　　　　　 　       書記官   陳心儀
附錄所犯法條:
中華民國刑法第185條之4駕駛動力交通工具肇事
，致人死傷而逃逸者，處6月以上5年以下有期徒刑。
